---
title: "ConsultasSPARQLRl"
output: html_document
date: "2025-02-08"
---

```{r setup, include=FALSE}
knitr::opts_chunk$set(echo = TRUE)
```

Cargo la librería
```{r}
library(SPARQL)
```

Defino endpoint
```{r}
endpoint <- "http://dayhoff.inf.um.es:3046/blazegraph/namespace/mygraph/sparql"
```

#Consulta1.¿Qué bacterias son resistentes a antibióticos con tetraciclina y qué genes podrían intervenir en esa resistencia?
```{r}
query <- "
PREFIX um: <http://um.es/resource/>
PREFIX rdfs: <http://www.w3.org/2000/01/rdf-schema#>
PREFIX obo: <http://purl.obolibrary.org/obo/>
PREFIX custom: <http://um.es/ontology/custom#>

SELECT DISTINCT ?bacteria ?bacteriaLabel ?gene ?geneLabel
WHERE {
  ?bacteria obo:PATO_0001178 um:Antibiotico3 .
  ?bacteria rdfs:label ?bacteriaLabel .
  ?bacteria obo:ICEO_0000042 ?gene .
  ?gene rdfs:label ?geneLabel .
  ?gene custom:confers_resistance_to_antibiotic um:Antibiotico3 .
}
"

# Ejecuta la consulta
query_result <- SPARQL(endpoint, query)

# Visualiza los resultados
View(query_result$results)
```

#Consulta2.¿Qué bacterias tienen el gen “phoPQ”, en qué mecanismo de resistencia participa este gen y a qué antibiótico les confiere resistencia?
```{r}
query2 <- "
PREFIX um: <http://um.es/resource/>
PREFIX rdfs: <http://www.w3.org/2000/01/rdf-schema#>
PREFIX obo: <http://purl.obolibrary.org/obo/>
PREFIX custom: <http://um.es/ontology/custom#>

SELECT DISTINCT ?bacteria ?bacteriaLabel ?antibiotic ?antibioticLabel ?mechanism ?mechanismLabel
WHERE {

  ?bacteria obo:ICEO_0000042 ?gene .
  
  # Filtra el gen phoPQ asegurando que se toma en cuenta su etiqueta sin importar mayúsculas/minúsculas o idioma
  ?gene rdfs:label ?geneLabel .
  FILTER (LCASE(STR(?geneLabel)) = \"phopq\")
  
  # Se obtiene el antibiótico al que el gen confiere resistencia
  ?gene custom:confers_resistance_to_antibiotic ?antibiotic .
  
  # Se obtiene el mecanismo en el que participa el gen
  ?gene obo:RO_0000056 ?mechanism .
  
  # Se recuperan las etiquetas legibles para cada recurso
  ?bacteria rdfs:label ?bacteriaLabel .
  ?antibiotic rdfs:label ?antibioticLabel .
  ?mechanism rdfs:label ?mechanismLabel .
}
"

query_result2 <- SPARQL(endpoint, query2)
View(query_result2$results)


```

#Consulta3.¿Qué genes están registrados que puedan participar en el mecanismo de eflujo de antibiótico? 
```{r}
query3 <- "
PREFIX um: <http://um.es/resource/>
PREFIX rdfs: <http://www.w3.org/2000/01/rdf-schema#>
PREFIX obo: <http://purl.obolibrary.org/obo/>

SELECT DISTINCT ?gene ?geneLabel
WHERE {
  # Selecciona el mecanismo con label 'antibiotic efflux'
  ?mechanism rdfs:label \"antibiotic efflux\" .
  
  # Busca los genes que participan en ese mecanismo
  ?gene obo:RO_0000056 ?mechanism .
  
  # Recupera la etiqueta legible del gen
  ?gene rdfs:label ?geneLabel .
}
"

query_result3 <- SPARQL(endpoint, query3)
View(query_result3$results)

```

#Consulta4.Dado el mecanismo de resistencia cuyo label es "hydrolysis of beta-lactam antibiotic by serine beta-lactamase", listar las bacterias que presentan este mecanismo y, para cada una, los genes que participan en él.
```{r}
query4 <- "
PREFIX um: <http://um.es/resource/>
PREFIX rdfs: <http://www.w3.org/2000/01/rdf-schema#>
PREFIX obo: <http://purl.obolibrary.org/obo/>
PREFIX custom: <http://um.es/ontology/custom#>

SELECT DISTINCT ?bacteria ?bacteriaLabel ?gene ?geneLabel
WHERE {
  # Seleccionamos el mecanismo por su label específico
  ?mechanism rdfs:label \"hydrolysis of beta-lactam antibiotic by serine beta-lactamase\" .
  
  # Obtenemos los genes que participan en ese mecanismo
  ?gene obo:RO_0000056 ?mechanism .

  # Obtenemos las bacterias asociadas a esos genes
  ?bacteria obo:ICEO_0000042 ?gene .

  # Recuperamos las etiquetas legibles de los recursos
  ?bacteria rdfs:label ?bacteriaLabel .
  ?gene rdfs:label ?geneLabel .
}
"
query_result4 <- SPARQL(endpoint, query4)
View(query_result4$results)
```

#Consulta5.Se pretende buscar genes que confieran multirresistencia a antibióticos. Listar genes que confieren resistencia a más de un antibiótico.
```{r}
query5 <- "
PREFIX um: <http://um.es/resource/>
PREFIX rdfs: <http://www.w3.org/2000/01/rdf-schema#>
PREFIX custom: <http://um.es/ontology/custom#>

SELECT ?gene ?geneLabel 
       (GROUP_CONCAT(DISTINCT ?antibioticLabel; separator=\", \") AS ?antibiotics)
       (COUNT(DISTINCT ?antibiotic) AS ?numAntibiotics)
WHERE {
  # Se obtienen los genes que confieren resistencia a algún antibiótico
  ?gene custom:confers_resistance_to_antibiotic ?antibiotic .
  
  # Se extraen las etiquetas de los genes y de los antibióticos
  ?gene rdfs:label ?geneLabel .
  ?antibiotic rdfs:label ?antibioticLabel .
}
GROUP BY ?gene ?geneLabel
# Solo se seleccionan aquellos genes asociados a más de un antibiótico
HAVING (COUNT(DISTINCT ?antibiotic) > 1)
"

query_result5 <- SPARQL(endpoint, query5)
View(query_result5$results)
```

